臺灣臺北地方法院刑事裁定　　　　　　 99年度聲判字第233號
聲　請　人
即 告 訴人　許以仁
代　理　人　吳曉維律師
被　　　告　許德隆
上列聲請人即告訴人因被告偽造文書案件，不服臺灣高等法院檢
察署檢察長中華民國99年11月4日99年度上聲議字第7971號駁回
再議之處分（原不起訴處分案號：臺灣臺北地方法院檢察署99年
度偵字第9594號），聲請交付審判，本院裁定如下：
    主  文
聲請駁回。
    理  由
一、聲請意旨如附件刑事交付審判聲請狀所載。
二、按告訴人不服上級法院檢察署檢察長或檢察總長認為再議無
    理由而駁回之處分者，得於接受處分書後十日內委任律師提
    出理由狀，向該管第一審法院聲請交付審判；刑事訴訟法第
    258條之1第1項定有明文。經查，聲請人即告訴人許以仁以
    被告許德隆涉有刑法第214條使公務員登載不實罪嫌，向臺
    灣臺北地方法院檢察署提出告訴，該署檢察官經偵查後，於
    民國99年8月14日以99年度偵字第9594號為不起訴處分，聲
    請人不服聲請再議，經臺灣高等法院檢察署檢察長於99年11
    月4日以99年度上聲議字第7971號駁回再議，該處分書於99
    年11月10日送達告訴人住所由管理人員收受等情，業經本院
    調閱上開案件卷宗核閱無訛。而告訴人係於99年11月19日委
    任律師向本院提出本件聲請，此有本院收狀戳章及委任狀附
    卷可稽。是本件聲請交付審判程式合於前揭法定程式要件，
    合先敘明。
三、按刑事訴訟法第258條之1規定告訴人得向法院聲請交付審判
    ，揆其立法意旨，係對於「檢察官不起訴裁量權」制衡之一
    種外部監督機制，法院之職責僅在就檢察官所為不起訴之處
    分是否正確加以審查，藉以防止檢察機關濫權，依此立法精
    神，同法第258條之3第3項規定「法院就交付審判之聲請為
    裁定前，得為必要之調查」，所謂「得為必要之調查」，係
    指調查證據之範圍應以偵查中曾顯現者為限，不可就新提出
    之證據再為調查，亦不可蒐集偵查卷宗以外之證據，否則將
    與刑事訴訟法第260條之再行起訴規定混淆不清。法院於審
    查交付審判之聲請有無理由時，除認為告訴人所指摘不利被
    告之事證，未經檢察機關詳為調查或斟酌，或不起訴處分書
    所載理由違背經驗法則、論理法則或其他證據法則者外，不
    宜率予交付審判。所謂告訴人所指摘不利被告之事證，未經
    檢察機關詳為調查，係指告訴人所提出請求調查之證據，檢
    察官未予調查，且若經調查，即足以動搖原偵查檢察官事實
    之認定及處分之決定，倘調查結果，尚不足以動搖原事實之
    認定及處分之決定者，仍不能率予交付審判。經查：
    (一)本件告訴人係以：坐落在臺北市○○區○○段一小段821
      地號土地，其上門牌號碼為臺北市○○○路○段316巷12號
      之3層樓房屋乙棟（建號為福和段一小段2455號），該建
      物係由伊祖父許三佃（已歿）於40餘年前興建，惟未辦理
      所有權登記，嗣贈與伊之父親許澄清（已歿）、被告及許
      家榮共有，而被告已將所有持分出售與伊之父親，已喪失
      該建物之所有權，另該建物現有一樓有三分之一係由伊於
      20 餘年前出資增建，二樓、三樓增建部分則分別由伊母
      親許鄭月桂及許家榮出資，伊父親過世，該建物遂由許鄭
      月桂繼承，被告明知該建物應由伊、許鄭月桂及許家榮所
      有，竟基於偽造文書之犯意，仍以不實之事項，於97年2
      月14日僅以被告及許家榮名義，向臺北市古亭地政事務所
      辦理所有權登記，而使公務員將不實之事項登載於職務上
      所執掌之公文書為由，具狀對被告提出使公務員登載不實
      罪嫌之告訴。該案件經檢察官偵查結果以：1.依許鄭月桂
      、許家榮及承辦代書張添發等人於偵查中的陳述，可認該
      建物於51年10月間即由起造人許三佃決定分配與許家榮，
      而告訴人之父親許澄清係分得臺北市○○○路○段15號2樓
      之房屋，並有51年10月21日協議書影本在卷可稽；2.告訴
      人固認有實際出資增建系爭建物一樓，應取得建物所有權
      持分比例，惟該建物增建時，告訴人之祖父許三佃仍然在
      世，該建物之增建亦係許三佃所主導，告訴人僅係將資金
      借與告訴人之父親許澄清，此為證人許鄭月桂證述在卷，
      該出資既係告訴人與告訴人之父親間之借款，即難謂告訴
      人有何出資增建，遑論告訴人因此即取得該建物所有權比
      例；3.而建物所有權第一次登記之申請，除需備妥各項實
      質權利之證明文件向公務員提出申請外，地政機關於收件
      審查後，仍須公告15日供土地權利關係人提出異議，以審
      認申請人是否確實具有合法權利，是核告訴人指陳被告各
      情，亦與刑法第214條使公務員登載不實之構成要件有間
      等為由，予以不起訴處分。聲請人不服聲請再議後，復經
      臺灣高等法院檢察署檢察長據此駁回再議。經核並無任何
      違背經驗法則、論理法則及證據法則之情事。
    (二)告訴人雖以：該建物實係伊出資並主導興建，伊就增建的
      部分自取得所有權，偵查中並未就伊聲請傳喚的工程施作
      者進行調查；況且，被告就系爭建物並無所有權，自不得
      為所有權登記，此部分亦有被告之妻徐麗卿書寫的書信可
      按；而伊常居美國，根本不可能在地政機關公告期間提出
      異議，地政機關在收件後，自難實質審查權利情況，是被
      告所為仍有使地政機關依據錯誤資訊而為不實登記等為由
      ，而認此有足以動搖前揭偵查之結果。然查：
      1.依告訴人前揭所指，以及證人許鄭月桂於偵查中所述：
        （系爭房子為何增建，何時增建？誰出資？）因颱風破
        壞了，後來伊拿錢出來修理，一樓建的時候，是伊兒子
        出的，許以仁的祖父許三佃想要修理，許澄清就說為何
        要他出錢，後來許以仁幫忙出，許以仁向許澄清說算是
        錢先借他等語。可知告訴人所指的「增建」，無非係在
        原建物的結構下予以增刪修補，此等工作物的施作，顯
        然不具有使用上及構造上的獨立性。是即令告訴人所指
        由其出資並主導增建云云屬實，告訴人亦不因此即可成
        為該建物的原始出資建築人，更遑論可取得該建物的應
        有部分。是告訴人徒以出資增建的額度，自行計算與該
        建物的比例，進而指摘前揭建物所有權第一次登記未登
        載其應有部分而屬登載不實云云，自無足取。
      2.依證人許鄭月桂於偵查中所述：（你及你女兒是否都同
        意將上開房地出售？）女兒擔心伊的安全，怕下一代會
        出問題，所以就想要把他賣掉，房子的稅金是伊和許家
        榮在繳，土地登記是登記在許德隆和許家榮…他們兩人
        都是第一次售屋，所以稅金減少，因為伊沒有登記名字
        ，所以稅較重…（房子都授權許家榮處理？）伊有授權
        許家榮處理，沒有錯等語。及證人許家榮於偵查中所述
        ：是伊和代書一起去辦理登記沒有錯，（為何你和許德
        隆各登記二分之一？）這是買方的要求，土地和建物所
        有權狀都要有，因為原本伊和許德隆就是各持有二分之
        一，（房子都授權你處理？）許德隆和許鄭月桂都授權
        伊處理…因為許鄭月桂一樓有出租，所以要算營業稅，
        所以他要繳的稅比較高，伊等樓上是住家，所以稅比較
        少等語。可知被告與許鄭月桂、許家榮確有達成協議出
        售該建物，此亦有該協議書附卷可稽。是即令如告訴人
        所指，該建物是伊母親所有，被告已無所有權云云屬實
        ，然該建物的出售事宜，既係經三方協議後，全權授由
        許家榮辦理，則前揭建物所有權登記的行為人並非被告
        ，況且，此部分的行為既係依相關權利人的同意授權而
        為，更難謂主觀上有何明知為不實而登載的犯意。
      3.按刑法第214條所謂使公務員登載不實事項於公文書罪
        ，須一經他人之聲明或申報，公務員即有登載之義務，
        並依其所為之聲明或申報予以登載，而屬不實之事項者
        ，始足構成，若其所為聲明或申報，公務員尚須為實質
        之審查，以判斷其真實與否，始得為一定之記載者，即
        非本罪所稱之使公務員登載不實（73年臺上字第1710號
        判例要旨參照）。依卷附臺北市古亭地政事務所99年7
        月15日北市古第三字第09931159500號函所載，有關建
        物第一次登記辦理程序，依序為收件及計收規費，審查
        、核定、公告、登錄、校對並列印書狀、拆件及用印、
        發件，其相關規定為土地登記規則第78至84條及建物所
        有權第一次登記法令補充規定。而依該規則第84條準用
        第75條之規定，土地權利關係人於公告期間內提出異議
        ，而生權利爭執事件者，登記機關應於公告期滿後，依
        土地法第59條第2項規定調處；土地法第59條第2項則規
        定：因異議而生土地權利爭執時，應由該管直轄市或縣
        市地政機關予以調處，不服調處者，應於接到調處通知
        後15日後向司法機關訴請處理，逾期不起訴者，依原調
        處結果辦理之。綜此可知有關建物所有權第一次登記，
        尚須經過審核、公告等程序，而在公告程序中有權利爭
        執，還要經過調處，若不服調處，即進入司法的訟爭審
        理程序，並非一經提出申請，主管的公務員即逕予辦理
        登記。此觀證人張添發於偵查時所述：（辦理建物第一
        次登記是否有何注意之事？）伊去辦理之時拿建照、2
        張移轉契約書、契稅單等資料，地政事務所還有辦理公
        告15天，若有人異議的話，就要雙方排解完之後才會登
        記等語，更足以證明。是即令如告訴人所指其無從得知
        公告程序予以爭執權利云云屬實，此究屬其個人權利行
        使事項，實與主管公務員就該登記程序所負有的實質審
        查義務無涉。故告訴人前揭據以申告的事由，按上所述
        ，亦核與刑法上使公務員登載不實罪之構成要件有別。
四、綜上所述，本件臺灣臺北地方法院檢察署檢察官所為之不起
    訴處分，及臺灣高等法院檢察署檢察長之聲請再議處分書，
    已就告訴人於偵查中提出之告訴理由詳予斟酌、調查卷內所
    存證據，並詳加論述所憑證據及其理由，並無任何違背經驗
    法則、論理法則或其他證據法則之情形，而告訴人所指摘之
    理由，均不足以動搖本件偵查結果，是本件聲請交付審判為
    無理由，應予駁回。
據上論斷，應依刑事訴訟法第258條之3第2項前段，裁定如主文
。
中    華    民    國   100    年    1     月    11    日
                  刑事第十三庭  審判長法  官  許泰誠
                                      法  官  陳君鳳
                                      法  官  李貞瑩
以上正本證明與原本無異。
本件不得抗告。
                                      書記官  高菁菁
中    華    民    國   100    年    1     月    11    日